臺灣臺南地方法院刑事判決　　　　　　 95年度交訴字第268號
公　訴　人　臺灣臺南地方法院檢察署檢察官
被　　　告　甲○○
上列被告因公共危險等案件，經檢察官提起公訴（95年度偵字第
9718號），本院判決如下：
    主  文
甲○○從事業務之人，因業務上之過失傷害人，處有期徒刑陸月
；又駕駛動力交通工具肇事，致人受傷而逃逸，處有期徒刑柒月
。應執行有期徒刑壹年。
    事  實
一、甲○○考領有小型車普通駕駛執照，平常以駕駛其所有之牌
    照號碼SV-4838號自小客車在麻豆交流道統聯客運站排班載
    客為業，為從事駕駛業務之人。其於民國94年12月25日17時
    40分許，駕駛牌照號碼SV-4838號自小客車，載送客人乙○
    、丙○○，沿臺南縣麻豆鎮縣道173線外側車道，由北向南
    行駛，欲到麻豆鎮安東里正安宮拜拜，在將近正安宮之上開
    車道上，甲○○駕駛SV-4838號自小客車於超越同向前面同
    車道由李林員所駕駛之OSI-355號重機車時，本應注意汽車
    欲超越同一車道之前車時，須先按鳴喇叭二單響或變換燈光
    一次，經前行車減速靠邊或以手勢或亮右方向燈表示允讓後
    ，後行車始得超越，超越時應顯示左方向燈並於前車左側保
    持半公尺以上之間隔超過，行至安全距離後，再顯示右方向
    燈駛入原行路線，以避免危險之發生，而依當時之情形，天
    候晴、尚有暮光、柏油路面乾燥、無缺陷、無障礙物、視距
    良好，客觀上並無其不能注意之情事，詎其竟疏於注意，未
    先按鳴喇叭二單響或變換燈光一次，未為上開超車時應有之
    動作，即貿然超越李林員之機車，並因為要停在正安宮前，
    因此於超越後未行至安全距離即在該縣道173線2.2公里處之
    外側車道及路肩立即煞車，以致正常行駛之李林員煞閃不及
    ，李林員所駕駛之OSI-355號重機車車頭遂撞擊SV-4838號自
    小客車之左後車尾，李林員因而人車倒地，受有胸壁挫傷、
    腹壁挫傷、下肢多處挫傷、陰唇瘀血等傷害，李林員因痛極
    ，一時無法言語且無法站起，經乙○、丙○○下車將李林員
    扶坐於路旁，而甲○○非但不留在現場處理善後並報警，反
    而趁機駕車逃逸。嗣因李林員之配偶丁○○亦駕駛機車自後
    趕至（當時丙○○在旁觀看未敘明何人所為，乙○則已離去
    ），見狀遂立即將李林員送到新樓醫院急救，李林員於送醫
    後因其另患有嚴重肝硬化，並因食道靜脈瘤破裂出血，於94
    年12月28日開刀急救發生多重器官衰竭，而於94年12月30日
    凌晨5時許，因上開病症，自然死亡。
二、案經丁○○訴由臺南縣警察局麻豆分局報請臺灣臺南地方法
    院檢察署檢察官相驗後，偵查起訴。
    理  由
一、訊據被告甲○○固不否認有於上開時、地發生上開車禍致被
    害人李林員受有胸壁挫傷、腹壁挫傷、下肢多處挫傷、陰唇
    瘀血等傷害，惟其矢口否認犯罪，辯稱：是被害人之機車來
    撞其自小客車的，其沒有過失，其已靠邊停車，並且有打方
    向燈，其看被害人沒怎樣，才沒有將她送醫，被害人沒有受
    傷，撞擊之後她跌坐在其自小客車後面之地上，其幫忙撿拾
    被害人掉落之柳丁，其看被害人沒怎樣，被害人也沒要其怎
    樣，其就離開云云。
二、經查：
(1)、被告甲○○與被害人李林員發生上開車禍之事實，有道路交
    通事故調查報告表(一)、(二)、道路交通事故現場圖各1份、警
    察現場蒐證之照片14張附卷可資佐證。被害人李林員因本件
    車禍受有胸壁挫傷、腹壁挫傷、下肢多處挫傷、陰唇瘀血等
    傷害，有新樓醫院出具之診斷證明書1紙附卷可稽。又被害
    人李林員經送醫後因其另患有嚴重肝硬化，並因食道靜脈瘤
    破裂出血，於94年12月28日開刀急救發生多重器官衰竭，而
    於94年12月30日凌晨5時許，因上開病症，自然死亡，業經
    新樓醫院之主治醫師陳至真於警詢時證述明確，並有新樓醫
    院出具被害人李林員因上開病症死亡之診斷證明書1紙、病
    歷資料影本1冊附卷可稽，復有法務部法醫研究所鑑定書及
    檢察官督同檢驗員相驗屍體所製作之勘驗筆錄、驗斷書、相
    驗屍體證明書暨相驗屍體照片等附卷可資佐證。
(2)、被告甲○○於警詢時供稱：「當時我載兩名朋友沿173線往
    南行駛，至安東里正安宮燒香，於該廟門前路邊停車讓兩名
    朋友下車入廟參拜，朋友下車後，我人尚在車上還未行駛，
    就被一輛機車自後方追撞，我立即下車查看發現OSI-355號
    重機車及李林員因撞上我的車輛後方保險桿而倒臥在地上，
    我立即上前攙扶起來問其傷勢如何但未獲回應，隨後將機車
    扶起停放路旁，其中一名同行友人說先讓李女休息一下，叫
    我先行離開，友人則留在現場，我就駕車離開現場了」。「
    我要停車前有發現被害人騎機車於路旁同向行駛，我停車後
    距離我約30公尺，我將車輛停放在正安宮牌樓前，因路旁設
    有電線桿，車身3分之2於邊線外側，3分之1於外側車道中，
    停妥讓朋友下車後約3秒鐘，即被李女自後方撞上」。並稱
    當時視線、天候良好，其有開小燈，有打右側方向燈，當時
    是停車未動，車後保險桿有撞擊刮傷痕跡。「當時我從外表
    看李女並無受傷，並開口詢問，但李女沒回話，所以乙○表
    示要攙扶她在現場休息，我就駕車離開現場了」，其離開後
    ，「前往交流道統聯客運站排班載客」，其「沒有營業執照
    ，不是計程車，只是短程載客」，其SV-4838號自小客車之
    後保險桿刮痕及左後車燈破裂，是李女之機車撞擊所導致。
    被告於95年1月3日檢察官偵查中稱：其沒有留其聯絡之電話
    、地址或其他聯絡之方法給被害人等語（見檢方95年度相字
    第31號相驗卷第42頁）。
(3)、證人即告訴人丁○○於警詢時稱：當時其與被害人各騎一輛
    機車同行返家，其騎在後面，因遇到安東里路口紅燈而停下
    ，綠燈時被害人先行通過，其等綠燈後直行，行經肇事地點
    時，其發現被害人站立於路旁，其停下後，被害人告訴其因
    有一輛汽車突然自左後方超車後隨即靠右停車，被害人因煞
    車不及而撞上該車後方保險桿倒地，而機車也被扶起停放於
    路旁。其到現場時沒有發現肇事車輛，被害人當時還很清醒
    ，當時有一位熱心的不知名年輕人將肇事之SV-4838號車輛
    之牌號抄下交給其，並幫其向警報案，警方到現場時，只剩
    其與被害人在現場等候，被害人之機車之前輪蓋及前擋泥板
    破裂，被害人因受傷就醫，經照X光發現有肝硬化症狀，因
    而當日（95年12月25日）住院治療，但於95年12月27日因病
    情急遽惡化送進加護病房，於12月30日死亡等語。其於檢察
    官偵查中稱：我只知道車禍於廟前發生，肇事車輛車號是我
    到肇事現場看到我太太靠在機車旁，有一位年輕人問我是否
    要報案，他有抄對方汽車的車號，我才知道。機車有壞掉，
    不是沒有壞掉，丙○○所言不實。其在本院96年4月30日審
    理時證稱：本案車禍發生時，當時天色仍有點光線，還沒暗
    ，其到達車禍現場時，其太太即被害人李林員說被告為了路
    邊停車，所以超車後突然停車，因距離過近，她煞車不及才
    撞上等語。
(4)、證人乙○於警詢時證稱：「我是自下營鄉百花樓小吃部乘坐
    甲○○所駕之排班車輛欲返回安東里38號住處，於事故發生
    地點正安宮前欲下車時，所乘坐車輛後方遭一部機車撞上，
    下車查看，所以才在現場。我搭車時有告訴甲○○要在安東
    里正安宮前下車，當抵達目的地後，王某路邊停車於正安宮
    牌樓前要讓我下車之際，突然有一部機車自我乘坐車輛後方
    撞上，我立即與甲○○下車查看，發現係李女騎OSI-355 號
    重機車因撞上車輛後保險桿而人車倒地，我與甲○○先將李
    女扶起來到路旁休息後，再將李女機車扶起移至路旁停放，
    甲○○則將機車掉落物品拾起放回機車上，而甲○○當時有
    與被害人對話，不久即自行駕車離開未與我講話，而我看甲○○離開，且被害人也未有異樣就離開現場回家。我沒有叫
    甲○○先離開現場，他要離開也沒有告訴我」等語。其於檢
    察官偵查中證稱：「我們車停在路邊，我聽到『碰』一聲之
    撞擊聲，我就下來，我看到人（被害人）及機車均在車後。
    我幫她（被害人）撿東西，東西撿好放在機車上，她都沒有
    講什麼話，我就離開了」。並證稱被告在其離開之前就先走
    了，其沒有聽到被告講什麼話，被告也沒有交代其做什麼事
    。被害人原先是在路中，其將她扶到路邊，比較安全，其將
    她的東西撿起來才走的，到其走時，被害人都是坐在地上等
    語（見檢方95年度相字第31號相驗卷第4頁至第5頁）。
(5)、證人丙○○於檢察官偵查中證稱：其是正安宮（偵查筆錄誤
    載為鎮安宮）之廟公，94年12月25日下午5時40分許，其被
    甲○○載，車上有其與司機甲○○及另外1人，共有3人，其
    坐在駕駛座旁，被告之車子停在正安宮（偵查筆錄誤載為鎮
    安宮）的牌樓前下，「我們已停好車子了，有一位婦人騎機
    車來撞的」。並證稱被害人之機車撞上被告之自小客車時，
    自小客車之人都已經下來了，車禍發生後，被害人倒下來，
    她的柳丁有掉下來，其等有幫她撿起來。被害人撞到後有站
    起來幫忙撿東西，後來被害人就騎機車走了。未幫被害人送
    醫是因「她人站起來，騎機車就走了」。被告的汽車是先於
    被害人的機車離開，因為被告看沒有怎麼樣，被告要走時有
    要其看被害人的機車是否有怎樣，要其幫她修理，其看被害
    人的機車沒有怎麼樣，就沒有幫她修理，被害人都沒有講話
    ，被害人騎機車回去叫家屬及警察來云云。其在本院96年4
    月30日審理時證稱：當時被告之車輛停在廟裡牌樓下方，此
    時其有看到一位婦人騎機車從後來撞被告車輛。其當時已經
    下車了，其下車約二、三分鐘就發生車禍了，其沒有注意騎
    機車婦人速度是否很快，其只看到她來撞被告之車輛。機車
    撞到小客車的車後保險桿，其看到車禍時，乙○也已經下車
    了。發生車禍時，其等已經走一段路，距離自小客車一段距
    離了，但不太遠，這時就聽到碰撞的聲音了。後來其進入廟
    裡，其不清楚該婦人於機車撞到自小客車後，她是自行離開
    或是與他先生一起離開，還是被送醫急救。事故發生前，其
    是與乙○一起坐於被告之車內，車資是乙○支付的，但多少
    錢其不清楚，其是在下營上車的云云。
(6)、查依卷附警察現場之蒐證照片顯示：被告甲○○所駕駛之
    SV-4838號自小客車後保險桿左邊有撞痕、左後車燈破裂；
    被害人李林員所駕駛之OSI-355號重機車之前輪蓋及前擋泥
    板破裂，並參以被告甲○○、證人丁○○、乙○、丙○○上
    開所言，足見係被害人李林員駕駛之OSI-355號重機號自後
    撞擊被告甲○○所駕駛之SV-4838號自小客車左後方。又證
    人丙○○上開(5)證稱「被害人之機車撞上被告之自小客車時
    ，自小客車之人都已經下來了」云云，與被告上開(2)所稱「
    朋友下車後，我人尚在車上還未行駛，就被一輛機車自後方
    追撞」云云，顯然不符，亦與證人乙○上開(4)所稱「當抵達
    目的地後，王某路邊停車於正安宮牌樓前要讓我下車之際，
    突然有一部機車自我乘坐車輛後方撞上」之言不符，證人丙○○此部分之證言應不足採信。證人丙○○上開(5)證稱「被
    害人撞到後有站起來幫忙撿東西，後來被害人就騎機車走了
    」云云，非但與其自己上開(5)證稱其不清楚被害人於機車撞
    到自小客車後，是自行離開或是與他先生一起離開，還是被
    送醫急救等語不符；亦與證人丁○○上開(3)所稱其到現場後
    被害人仍在現場，並告訴其車禍發生之經過，且警方到現場
    時，只剩其與被害人在現場等候等語不符；復與證人乙○於
    上開(4)亦證稱被害人於人車倒地後，其與甲○○先將被害人
    扶起來到路旁休息後，再將被害人之機車扶起移至路旁停放
    ，直到其走時，被害人都是坐在地上等語不符，證人丙○○
    此部分之證言應不足採信。又證人丙○○上開(5)證稱「因為
    被告看被害人沒有怎麼樣，被告要走時有要其看被害人的機
    車是否有怎樣，要其幫她修理，其看被害人的機車沒有怎麼
    樣，就沒有幫她修理」云云，然而車禍發生後，被害人之機
    車之前輪蓋及前擋泥板破裂，已如前述，證人丙○○竟謂被
    害人的機車沒有怎麼樣，所述顯然不實。再者，車禍發生後
    ，被害人李林員因受有胸壁挫傷、腹壁挫傷、下肢多處挫傷
    、陰唇瘀血等傷害，因而坐在地上無法站起來，雖經證人乙○與被告將被害人扶起來到路旁休息後，但直到被告及乙○
    離開時，被害人都是坐在地上無法站起來，業據乙○證述明
    確，證人丙○○上開證言應不足採信。
(7)、綜合交叉比對上開被告甲○○、證人丁○○、乙○、丙○○
    上開所言，並參以被告上開(2)自稱其停妥車讓朋友下車後約
    3秒鐘，其人尚在車上還未行駛即被李女自後方撞上等語及
    證人丁○○上開(3)之證言，以及參以卷附警察現場之蒐證照
    片顯示被告停車時，其SV-4838號自小客車恰好車身一半停
    在路邊，一半跨停在外側車道內，該車後保險桿左邊之撞痕
    及左後車燈破裂即屬於此跨停在外側車道內之車身左後位置
    ，足認係被告駕駛SV-4838號自小客車，載送客人乙○、丙○○，沿臺南縣麻豆鎮縣道173線外側車道，由北向南行駛
    ，欲到麻豆鎮安東里正安宮拜拜，在將近正安宮之上開車道
    上，甲○○駕駛SV-4838號自小客車於超越同向前面同車道
    由李林員所駕駛之OSI-355號重機車時，疏於注意，未為超
    車時應有之動作，即貿然超越被害人之機車，並因為要停在
    正安宮前，因此於超越後未行至安全距離即在該縣道173線
    2.2公里處之外側車道及路肩立即煞車，以致正常行駛之被
    害人煞閃不及，被害人所駕駛之OSI-355號重機車車頭遂撞
    擊SV-4838號自小客車之左後車尾，因而受有上開傷害，被
    告事後未留其聯絡之電話、地址或其他聯絡之方法給被害人
    即自行逃逸，應無疑義，被告上開所辯，顯係事後飾卸之詞
    ，自不足採信。又依上開照片，被告已有緊靠右邊停車，其
    係超車不當造成本件車禍，而非未緊靠右邊停車造成本件車
    禍，檢察官起訴謂被告未緊靠右邊停車，顯有誤會。再者，
    依被告上開(2)所言，其肇事後駕車離開現場後，前往交流道
    統聯客運站排班載客，其沒有營業執照，不是計程車，只是
    短程載客等語；及證人乙○上開(4)所言，其是自下營鄉百花
    樓小吃部乘坐被告所駕之排班車輛欲返回安東里38號住處等
    語；及證人丙○○上開(5)所言，其是在下營鄉上車的，與乙○一起坐於被告之車內，車資是乙○支付的，但多少錢其不
    清楚等語，顯然被告平常有以駕駛SV-4838號自小客車營業
    載送客人，賺取車資為生，應無疑義。
(8)、按汽車欲超越同一車道之前車時，須先按鳴喇叭二單響或變
    換燈光一次，經前行車減速靠邊或以手勢或亮右方向燈表示
    允讓後，後行車始得超越。超越時應顯示左方向燈並於前車
    左側保持半公尺以上之間隔超過，行至安全距離後，再顯示
    右方向燈駛入原行路線，道路交通安全規則第101條第3款、
    第5款定有明文，被告駕車時自應注意遵守上開規定。且依
    當時之情形，天候晴、尚有暮光、柏油路面乾燥、無缺陷、
    無障礙物、視距良好，客觀上並無其不能注意之情事，詎其
    竟疏於注意，未先按鳴喇叭二單響或變換燈光一次，未為上
    開超車時應有之動作，即貿然超越李林員之機車，並因為要
    停在正安宮前，因此於超越後未行至安全距離即在該縣道
    173 線2.2公里處之外側車道及路肩立即煞車，以致正常行
    駛之李林員煞閃不及，李林員所駕駛之OSI-355號重機車車
    頭遂撞擊SV-4838號自小客車之左後車尾，李林員因而人車
    倒地，受有胸壁挫傷、腹壁挫傷、下肢多處挫傷、陰唇瘀血
    等傷害，被告就本件車禍之發生顯有過失。被告之過失行為
    與被害人受有上開傷害間，並有相當因果關係。事證明確，
    被告之犯行洵堪認定。
三、被告甲○○考領有小型車普通駕駛執照，平常以駕駛其所有
    之牌照號碼SV-4838號自小客車在麻豆交流道統聯客運站排
    班載客為業，為從事駕駛業務之人。核被告所為，係犯刑法
    第185條之4之肇事逃逸罪及刑法第284條第2項前段之業務過
    失傷害罪。就過失傷害部分，檢察官起訴認被告係犯刑法第
    284條第1項前段之普通過失傷害罪，起訴法條尚有未洽，應
    予變更。被告所犯上開2罪，犯意有別，犯罪構成要件不同
    ，應分論併罰。審酌被告之品行（有臺灣高等法院臺南分院
    96年度交上字第135號過失致死等案繫屬中）、生活經濟狀
    況小康、智識程度為國小肄業、所生之損害（被害人受有前
    揭傷害）、被告應負肇事之責任以及被告事後尚未與被害人
    之家屬成立民事和解等一切情狀，爰分別量處如主文所示之
    刑，並定其應執行有期徒刑壹年，以示懲儆。又按行為後法
    律有變更者，適用行為時之法律。但行為後之法律有利於行
    為人者，適用最有利於行為人之法律，刑法第2條第1項定有
    明文。刑法於94年2月2日修正公布，並於95年7月1日生效施
    行，本件被告犯罪在新刑法施行前，有關數罪併罰定應執行
    刑，修正前之舊刑法第51條第5款原規定：「宣告多數有期
    徒刑者，於各刑中之最長期以上，各刑合併之刑期以下，定
    其刑期。但不得逾20年。」，修正後之刑法第51條第5款規
    定：「宣告多數有期徒刑者，於各刑中之最長期以上，各刑
    合併之刑期以下，定其刑期。但不得逾30年。」。經依新法
    第2條第1項規定比較修正前後之規定，以舊法較有利於被告
    ，自應適用修正前刑法第51條第5款規定為定應執行刑之標
    準。又證人乙○經本院依職權傳喚作證，經合法送達而未到
    庭，惟本案事證已明，無再傳喚其作證之必要，併此敘明。
據上論斷，應依刑事訴訟法第299條第1項前段，第300條，刑法
第2條第1項前段、第185條之4、第284條第2項前段，修正前刑法
第51條第5款，刑法施行法第1條之1，判決如主文。
本案經檢察官戊○○到庭執行職務
中　　華　　民　　國　　96　　年　　5　　月　   14　　日
　　　　 　　　  交通法庭審判長法　官　陳顯榮
                               法　官　柯顯卿
                               法　官　林勝利
以上正本證明與原本無異。
如不服本判決，應於判決送達後10日內，向本院提出上訴狀。
　　　　　　　　　　　　　　 　書記官　陳金堂
中　　華　　民　　國　　96　　年　　5　　月　   14　　日
附錄本案論罪科刑法條全文：
中華民國刑法第185條之4
駕駛動力交通工具肇事，致人死傷而逃逸者，處6月以上5年以下
有期徒刑。
中華民國刑法第284條
因過失傷害人者，處6月以下有期徒刑、拘役或5百元以下罰金，
致重傷者，處1年以下有期徒刑、拘役或5百元以下罰金。
從事業務之人，因業務上之過失傷害人者，處1年以下有期徒刑
、拘役或1千元以下罰金，致重傷者，處3年以下有期徒刑、拘役
或 2 千元以下罰金。
